【裁判字號】    96,勞安訴,5
【裁判日期】    980413
【裁判案由】    業務過失致死等
【裁判全文】
臺灣臺北地方法院刑事判決             96年度勞安訴字第5號
公  訴  人  臺灣臺北地方法院檢察署檢察官
被      告  戊○○
選任辯護人  吳至格  律師
            劉昌平  律師
被      告  泰翊營造工程有限公司
代  表  人  胡淨楠
被      告  丁○○
            乙○○
上列被告因業務過失致死等案件，經檢察官提起公訴（九十六年
度偵字第三七七六號），本院判決如下：
    主  文
乙○○從事業務之人，因業務上之過失致人於死，處有期徒刑肆
月，如易科罰金以新臺幣壹仟元折算壹日；減為有期徒刑貳月，
如易科罰金以新臺幣壹仟元折算壹日。緩刑貳年。
戊○○、丁○○及泰翊營造工程有限公司均無罪。
    事  實
一、緣臺北市○○區○○路至虎林街間之台鐵舊有隧道工程（即
    「南港專案CL309標虎林街段隧道工程」），係由交通部鐵
    路改建工程局交榮民工程股份有限公司（以下稱榮工公司）
    承攬後，經榮工公司將其中之敲除運棄工程（即「南港專案
    CL309標虎林街段隧道工程土方挖運、回填及鋼筋混凝土敲
    除運棄等工作(二)」）交展邦營造股份有限公司（以下稱展邦
    公司）承攬，再由展邦公司將前開承包工程中之破碎工程轉
    包予伯岳企業有限公司（以下稱伯岳公司），並由伯岳公司
    將其承攬範圍中之機械破碎部分交泰翊營造工程有限公司（
    以下稱泰翊公司）承攬。而乙○○則為泰翊公司實際負責人
    ，因泰翊公司自伯岳公司承包前述機械破碎工程，而於九十
    五年四月間指派鄭水林至上述工地從事破碎工作，並由乙○○負責此部分機械破碎工程之現場監督、指揮及管理工作，
    其依勞工安全衛生法第五條第二項及營造安全衛生設施標準
    第一五六條規定，本應注意採取保護鄭水林安全之必要措施
    ，選任專人於現指揮監督，且依當時之工地情況，亦無不能
    注意採取前開選任措施之情況，竟因尚須兼顧其他處所之工
    地事務，並恃該隧道工程尚有由展邦公司所指派之工地主任
    丁○○（詳見後述），而疏於選任專人於鄭水林施工時進行
    指揮監督，因而未能及時指揮、提醒鄭水林之施工方式，以
    致於九十五年八月十一日間，鄭水林所進行之破碎端開口呈
    現非原先經分析結構後所訂定之「南北向平行直線」，且其
    駕駛之破碎機亦進入破碎開口端面西側四公尺內之非安全作
    業區域，又其北側除經銑孔切割而與箱型隧道北側側壁分離
    外，西側頂版復經打除十公分之表層混凝土及切除上層鋼筋
    ，因而致破碎機所在位置之頂版所剩混凝土斷面強度無法支
    承破碎機及頂版重量，而於同日下午五時許折斷，連帶使鄭
    水林連同破碎機翻落至三公尺深之隧道底版，鄭水林並於翻
    落後被夾在駕駛室內，雖經送醫急救，仍因出血性休克及頭
    胸鈍性創傷，而於同日晚上八時十二分死亡。
二、案經臺北市政府送請臺灣臺北地方法院檢察署檢察官偵查起
    訴。
    理  由
壹、證據能力部分：按「被告以外之人於審判外之言詞或書面陳
    述，除法律有規定者外，不得作為證據」，刑事訴訟法第一
    百五十九條第一項固定有明文，然「鑑定之經過及其結果，
    應命鑑定人以言詞或『書面』報告」，同法第二百零六條第
    一項亦規定甚明，是鑑定人以書面為鑑定報告提出於法院，
    依刑事訴訟法第一百五十九條第一項立法理由及同法第二百
    零六條第一項規定，即具有證據能力。又法院或檢察官得囑
    託醫院、學校或其他相當之機關、團體為鑑定，或審查他人
    之鑑定，並準用第二百零三條至第二百零六條之一之規定，
    刑事訴訟法第二百零八條第一項亦有明定。依此，本件後述
    引用之台北市結構工程工業技師公會「交通部鐵路改建工程
    局『南港專案CL309標虎林街段隧道工程』進行拆除舊有箱
    型隧道頂版時頂版折斷倒塌原因鑑定報告書」，係經本院囑
    託所為之鑑定結果，且未經當時人爭執其證據能力或主張行
    使詰問權之聲請，自具有證據能力。此外，下列所引用之非
    供述證據部分，分別為被告所提出之工程相關資料（含契約
    書、補充說明書、出工及薪資具領單、結構分析資料、施工
    計畫書、危害預告單、工作環境危害告知單、勤前教育表等
    ）及和解書、臺北市政府勞工局勞動檢查處進行本件職業災
    害過程中所拍攝之現場照片、臺灣臺北地方法院檢察署檢察
    官之相驗資料，均非違背法定程序所取得之證物，且至本院
    言詞辯論終結時，亦未經當事人爭執其證據能力；另關於供
    述證據部分，則為各該證人於本院審判程序中所為之證詞，
    而非審判外之陳述，均具有證據能力甚明。
貳、被告乙○○有罪部分：
  一訊據被告乙○○固供承為被告泰翊營造工程有限公司（以下
    稱泰翊公司）之實際負責人，並向伯岳企業有限公司（以下
    稱伯岳公司）承包「南港專案CL309標虎林街段隧道工程」
    （以下簡稱虎林街隧道工程）中，關於「南港專案CL309標
    虎林街段隧道工程土方挖運、回填及鋼筋混凝土敲除運棄等
    工作(二)」（以下簡稱敲除運棄工程）之機械破碎工程部分（
    以下簡稱本件破碎工程），因而指派被害人鄭水林前往進行
    隧道拆除之機械破碎工作等承攬、雇用情節，暨被害人於前
    述工地意外死亡之事實，惟矢口否認犯罪，辯稱被害人為其
    高薪聘請之專業操作手，操作能力甚強，現場亦非無人指揮
    之工地，且隧道頂版之承受力足夠，事發當時亦屬收工階段
    ，不知被害人為何翻落隧道底板云云。
  二經查，本件虎林街隧道工程，係由交通部鐵路改建工程局交
    榮民工程股份有限公司（以下簡稱榮工公司）承攬後，經榮
    工公司將其中之敲除運棄工程交展邦營造股份有限公司（以
    下稱展邦公司）承攬，再由展邦公司將敲除運棄工程中之破
    碎工程轉包予伯岳公司，由伯岳公司將本件破碎工程分包予
    泰翊公司承攬，此有交通部鐵路改建工程局與榮工公司間之
    隧道工程契約（見偵查卷第二八頁背面至二九頁）、榮工公
    司與展邦公司之工程契約（見偵查卷第三一至三八頁）、展
    邦公司與伯岳公司間之工程承攬合約書（見偵查卷第三八頁
    背面至三九頁）等件附卷可稽，並據被告戊○○、丁○○、
    乙○○及泰翔公司代表人胡淨楠供認在卷，互核相符。又被
    害人鄭水林為破碎機駕駛，受僱於泰翊公司，而由被告乙○○即泰翊公司實際負責人指派，自九十五年四月間起至前述
    工地（臺北市○○區○○路至虎林街間）進行隧道主體結構
    之破碎工作，其間依展邦公司與伯岳公司之約定，應由伯岳
    公司負責指派現場負責人，進行工地之監工指揮，實際上則
    係由被告乙○○負責與展邦公司工地主任丁○○聯繫接洽，
    並應負責指揮被害人之施工情形，亦經被告丁○○、乙○○
    供明在卷（見本院卷第一一五頁背面及九十八年三月三十日
    審判筆錄第十八頁），互核相符，並有被告泰翊公司之被害
    人出工及薪資具領記錄在卷可考（見偵查卷第一二０至一二
    六頁），是認被告乙○○確為勞工安全衛生法第二條第二項
    所定義之事業經營負責人即具有同法所規範之雇主身分；被
    害人則為同條第一項之受僱勞工甚明。
  三次查，被害人受雇在前開工地駕駛破碎機進行隧道頂版拆除
    之破碎工程期間，於九十五年八月十一日下午五時許，因連
    同破碎機自隧道頂版翻落至下方約三公尺之隧道底板，致出
    血性休克、頭胸鈍性創傷死亡，業經被告丁○○、乙○○供
    明在卷，並有被害人之出工及薪資具領記錄（見偵查卷第一
    二０至一二六頁），暨現場照片、臺灣臺北地方法院檢察署
    相驗屍體證明書、法醫驗斷書等件附於九十五年度相字第六
    三二號相驗卷內可憑。是本件首應審究者，即為被告乙○○
    是否應依勞工安全衛生法第五條，及依該條規定所訂定之勞
    工安全衛生設施規則、營造安全衛生設施標準等規定，提供
    被害人必要之安全衛生設備與措施。
    (一)按雇主對於防止有墜落、崩塌等之虞之作業場所引起之危
      害，應有符合標準之必要安全衛生設備；且對於勞工就業
      場所之通道、地板、階梯或通風、採光、照明、保溫、防
      濕、休息、避難、急救、醫療及其他為保護勞工健康及安
      全設備應妥為規劃，並採取必要之措施，勞工安全衛生法
      第五條第一、二項定有明文。而雇主對於車輛系營建機械
      ，如作業時有因該機械翻落、表土崩塌等危害勞工之虞者
      ，除依勞工安全衛生設施規則第一百二十條規定，應於事
      先調查該作業場所之地質、地形狀況，適當決定所使用車
      輛系營建機械之種類及性能、行經路線、作業方法、整理
      工作場所以預防機械之翻倒、翻落或採必要措施，並將車
      輛系營建機械之行經路線及作業方法告知作業勞工外；對
      於構造物之拆除，並應選任專人於現場指揮監督，營造安
      全衛生設施標準第一五六條亦有明定。
    (二)本件交通部鐵路改建工程局於將本件隧道工程發包予榮工
      公司承攬前，業於九十二年六月三十日，與中興工程顧問
      股份有限公司（以下簡稱中興工程公司）簽訂「南港專案
      昆陽街至東興路段工程協助施工監造顧問服務契約書」，
      約定由中興工程公司負責土木、結構、地工、鋼構、建築
      、電氣、消防、給排水、空調及電梯﹨電扶梯等工程之施
      工監造及管理等工作內容，有前述契約書一件可憑（見偵
      查卷第四十至四二頁）。此後亦經敬業工程技術顧問有限
      公司之土木工程技師黃文，就：(1)舊有隧道頂版經銑孔後
      ，怪手（PC410）於其上作業之安全性；(2)舊有隧道頂板
      經銑孔後並打除十公分之表層混凝土與鋼筋後，怪手（
      PC410）於其上作業安全性之結構安全進行檢核，認為「
      舊有隧道頂版應可承受怪手作業過程所施加之載重」，並
      建議「於現場敲除舊有隧道頂版作業中，應適當規劃敲除
      流程，並要求作業機具與已破碎面保持適當距離，以提高
      作業與隧道頂版結構之安全性」，此有「南港專案CL309
      標虎林街段隧道工程主體結構破除結構分析」資料在卷可
      憑（見偵查卷第一五六至一八二頁）。而於本件隧道工程
      之「第二階段台鐵隧道主體結構敲除施工計畫」中，復經
      榮工公司與展邦公司等訂定「頂版、側牆每單元十二公尺
      ，區分成三區塊，每區塊由東往西（由遠至近）敲除破碎
      ，施工機具應儘量遠離破碎開口端部作業... 」之施工方
      式，有前開隧道工程「第二階段台鐵隧道主體結構敲除施
      工計畫」可稽（見偵查卷第一五四、一五五頁）；此部分
      施工計畫雖未經展邦公司直接交付書面資料予被告乙○○
      ，惟已經當面告知關於「頂版厚度及以十二公尺為一施工
      單元、破碎機不能接近破碎口，而且要邊打邊後退」，其
      中所謂「破碎機不能接近破碎口」係指破碎機履帶前端與
      破碎口之適當距離為五、六公尺，此部分除經被告乙○○
      轉知被害人外（見本院卷第一三三頁背面、第一三四頁）
      ，亦有經被害人簽收之榮工公司台北地下鐵路施工處第五
      施工所勞工安全衛生工作危害預告單（載明防範要點包括
      機械作業時應有人指揮及監視）、南港專案CL309標工程
      ─工作環境危害告知單，暨被害人簽名參加由被告丁○○
      所進行勤前教育之「南港專案CL309標廠商勤前教育表」
      等件附卷可稽（見偵查卷第八七至九一頁），固足認前述
      承攬廠商就機械翻落、表土崩塌等危害勞工情形，已依規
      定事先調查作業場所之地質、地形狀況等，適當決定路線
      及作業方法，並告知勞工。惟被告乙○○指派被害人至前
      開工地施工時，雖配有另名員工甲○○與之配合，然甲○○僅負責灑水及觀察隧道內火車之經過情形，以避免破碎
      物飛濺、崩落傷及人他，並非現場之監工指揮人員，此經
      證人甲○○證稱：「我當時是受僱於被告乙○○的公司，
      我在那負責灑水及觀察隧道內火車經過的情形，如有火車
      經過，我要告訴怪手司機暫停，以免敲落的東西會打到火
      車，要等火車經過後才能繼續施工，當時的怪手司機是『
      阿林仔』（即被害人）」、「我已經在那裡做了有好幾個
      月，天天都去，都是在負責灑水、看車，施工的怪手司機
      都是『阿林仔』」等語綦詳（見本院卷第一一二頁、一一
      三頁背面）。訊之被告乙○○亦供稱「... 由於施工前已
      經請怪手司機鄭水林來看過，他是老師傅，此外也有工地
      主任丁○○會在那裡巡視，所以沒有其他人在現場另外負
      責管理」等語在卷（見本院卷第一一五頁背面），互核相
      符，足證被告乙○○並未依營造安全衛生設施標準第一五
      六條規定，選任專人於現場進行指揮監督，以確保被害人
      係依前述結構分析後所訂定之施工方法，在安全區域進行
      工作。換言之，被告乙○○並未採取保護勞工安全之必要
      措施，即有違勞工安全衛生法第五條第二項規定。
  四又查，被害人發生事故之地點，雖經製作「主體結構破除結
    構分析報告」，就其結構安全分析模式考慮：(一)舊有隧道頂
    版經銑孔後，破碎機於其上作業之安全性；(二)舊有隧道頂板
    經銑孔後並打除十公分之表層混凝土與鋼筋後，破碎機於其
    上作業之安全性進行考量，已詳前述。惟其分析模式係建立
    於頂版破碎開口端面為一與南北向平行之直線端面，且破碎
    機履帶前端之操作位置則位於破碎開口端面之西側約四公尺
    以外之前提。而本件破碎機失事當時，開口端面之形狀並非
    平行南北向之直線，而是一由西南角延伸至東北角之不規則
    斜面，此與前述原施工計畫之分析模式及榮工公司與展邦公
    司等訂定「頂版、側牆每單元十二公尺，區分成三區塊，每
    區塊由東往西（由遠至近）敲除破碎，施工機具應儘量遠離
    破碎開口端部作業... 」之施工方式（詳前述「第二階段台
    鐵隧道主體結構敲除施工計畫」，見偵查卷第一五四、一五
    五頁）均有未合；且破碎機失事當時，除破碎機北側頂版與
    側牆間已被銑孔切割而與箱型隧道之北側側壁分離，西側之
    頂版亦經打除十公分之表層混凝土與上層鋼筋，有現場照片
    附卷可稽。是本件破碎機失事當時，除破碎開口端面非為前
    述「南北向平行之直線」，且破碎機所在位置已進入破碎開
    口端面之西側四公尺以內處，破碎機所在位置之北側亦已被
    銑孔切割而與箱型隧道之北側側壁分離，西側頂版復經打除
    十公分之表層混凝土及切除上層鋼筋，致該處頂版所剩混凝
    土斷面之強度無法支承破碎機及頂版之重量而折斷，連帶使
    破碎機翻落於三公尺深之隧道底版，此經台北市結構工程工
    業技師工會鑑定在案，有該公會之「交通部鐵路改建工程局
    『南港專案CL309標虎林街段隧道工程』進行拆除舊有箱型
    隧道頂版時頂折斷倒塌原因鑑定報告書」一件在卷可憑。因
    認上開崩塌、斷裂之事故發生原因，與破碎方式未依原規劃
    、告知之作業方法施工有關；而此一事故原因，亦為被告乙○○所能預見，此據其陳稱：「破碎機要做的就是要將頂版
    的混凝土打破，有時會連同鋼筋及水泥塊一起打落，所以破
    碎機絕對不可以在已經施工過的地方，不然就有可能會掉下
    去」等語綦詳（見本院卷第一三四頁），且此一危險狀態，
    顯可經由專人之監督指揮避免之。從而，被告乙○○為被害
    人雇主，明知以破碎機進行構造物之拆除時，具有一定之崩
    塌、翻落危險，本應注意依法選任專人於現場指揮監督，以
    維護營造安全，且無不能注意之情形，竟為兼顧多處工地事
    務，並恃該虎林街隧道工程尚有由展邦公司所指派，概括負
    責該工地敲除運棄工程事務之工地主任即被告丁○○在場，
    即疏於選任專人進行指揮監督，僅自行以不定時前往檢視之
    方式管理工地，因而未能及時提醒、糾正被害人之施工方法
    ，致生前開崩塌、死亡意外，足認被告乙○○之過失行為與
    被害人之死亡結果間，具有相當因果關係甚明。本件事證明
    確，被告乙○○犯行洵堪認定。
  五核被告乙○○為泰翊公司實際負責人，其負責僱用、指派被
    害人從事本件破碎工作，為被害人之雇主，且平日從事承攬
    破碎工程並兼理工地事務，已如前述，原應注意採取保護勞
    工安全之必要措施，亦無不能注意之情形，竟疏未依營造安
    全衛生設施標準第一五六條規定，選任專人於現場進行指揮
    監督，違反勞工安全衛生法第五條第二項規定，致發生被害
    人死亡之結果，係犯刑法第二百七十六條第二項之業務過失
    致死罪。爰審酌被告乙○○素行非惡，其因兼顧多處工地事
    務，過於倚賴被害人之工作經驗與能力，疏於選任專人在現
    場進行指揮監督，以確保被害人之工作安全，致生本件死亡
    之職業災害，犯後並與被害人家屬達成和解，連同工地保險
    賠償金額及慰助金，共賠償新台幣六百二十萬元，有和解書
    一件附卷可憑（見本院卷第三九頁），犯後態度尚稱良好等
    一切情狀，量處如主文所示之刑，並諭知易科罰金之折算標
    準。又本件犯罪時間為九十五年八月十一日，係在九十六年
    四月二十四日之前，且無中華民國九十六年罪犯減刑條例第
    三條所定不得減刑之情形，爰依同條例第二條第一項第三款
    規定，減刑二分之一，並諭知易科罰金之折算標準。末查，
    被告乙○○前雖因違反山坡地保育利用條例案件，於八十五
    年十月十四日經臺灣板橋地方法院以八十五年度訴字第一五
    五二號判處有期徒刑七月，緩刑四年，八十六年六月三十日
    經臺灣高等法院年以八十五年度上訴字五四七五號判決上訴
    駁回，同年八月一日確定，惟前開緩刑期滿未經撤銷，刑之
    宣告失其效力，有臺灣高等法院被告前案紀錄表及前案案件
    異動查證作業資料之記載可憑；被告乙○○因一時疏忽失慮
    ，而犯本件之罪，其於事發後三個月內即以泰翊公司名義與
    被害人家屬達成和解，賠償損害，本院認其經此偵審程序之
    教訓後，當知警惕，而無再犯之虞，前開所宣告之刑，以暫
    不執行為適當，爰併宣告緩刑二年，用啟自新，以勵來茲。
  六公訴人雖認被告乙○○之前開過失行為，亦違反勞工安全衛
    生法第五條第一項第五款規定，致發生同法第二十八條第二
    項第一款之死亡災害，係同時觸犯勞工安全衛生法第三十一
    條第一項之罪。惟按勞工安全衛生法第五條第一項係規定雇
    主應有符合標準之「必要安全衛生設備」，此觀之該條文規
    定甚明。而本件施工前已進行拆除物之結構分析，並決定適
    合之施工方式，已詳前述，事發現場之崩落原因則為：破碎
    開口端面非原先結構安全模式設定之「南北向平行直線」，
    且破碎機所在位置進入破碎開口端面之西側四公尺以內處，
    其北側被銑孔切割而與箱型隧道之北側側壁分離，西側頂版
    復經打除十公分之表層混凝土及切除上層鋼筋，致該處頂版
    所剩混凝土斷面之強度無法支承破碎機及頂版之重量而折斷
    ，連帶使破碎機翻落於三公尺深之隧道底版等實際施工方式
    ，業經台北市結構工程工業技師工會鑑定在案，已如前述，
    亦難認係未為必要全安設備所致。至於公訴人所指開口設置
    護欄防護網一節，其目的在於防止他人誤入危險區域自端口
    墜落或破碎之土石飛濺，核與本件之崩塌斷裂事故原因無涉
    。此外，復查無其他積極事證足認前述事故地點，係因欠缺
    必要之安全衛生設備致生本件死亡災害，即不能證明被告乙○○尚有違反勞工安全衛生法第五條第一項所規定之雇主義
    務，而有同法第三十一條第一項規定之適用，惟因公訴人認
    此與前開論罪科刑部分具有想像競合犯之裁判上一罪關係，
    故不另為無罪之諭知，併此敘明。
參、被告戊○○、丁○○、泰翊公司無罪部分：
  一公訴意旨略以：緣交通部鐵路改建工程局將本件虎林街段隧
    道工程交由榮工公司承攬後，榮工公司將該工程中之敲除運
    棄工程交由展邦承攬，展邦公司則將前開工程中之混凝土敲
    除運棄等工作轉包予伯岳公司，再由伯岳公司將其中之本件
    破碎工程交被告泰翊公司承攬。而被告戊○○、丁○○分別
    為榮工公司、展邦公司承攬前開工程之工地負責人，皆直接
    參與工地現場指揮作業，對於工作場所之設備及勞工有管理
    、監督或指揮之權責，均為從事業務之人，本應注意防止有
    墜落、崩塌等之虞之作業場所所引起之危害，以及拆除進行
    中，應經常注意控制拆除構造物之穩定性，對不穩定部分應
    加支撐，而以機具拆除時，應注意在安全區操作，並對隧道
    頂板鋼筋混凝土構建等構造物之拆除，應有防止各該構件突
    然扭轉、反彈或倒塌等適當措施。竟疏未注意洗洞作業所造
    成之隧道頂板可能倒塌之重要危害，未於破碎機進行敲除作
    業前，調查地形狀況、決定行經路線、作業方法等或採取防
    止箱型隧道混凝土頂板突然倒塌等必要措施，致於九十五年
    八月十一日下午五時許，被害人駕駛破碎機，在該工地位於
    臺北市○○區○○路至虎林街間之台鐵舊有箱型隧道頂板上
    ，進行拆除隧道頂板混凝土構件作業時，因頂板混凝土突然
    折斷倒塌，連帶使破碎機一起側翻掉落至三公尺深之隧道底
    板，致使被害人翻落後被夾於駕駛室內，經消防局人員到場
    用油壓剪破壞駕駛室將其救出，隨即送往臺北市立忠孝醫院
    急救，惟被害人終因頭胸部鈍性創傷、出血性休克等傷害，
    延至同日晚間八時十二分許死亡，因認被告戊○○、丁○○
    係犯刑法第二百七十六條第二項之業務過失致死罪，被告泰
    翊公司則係違反勞工安全衛生法第五條第一項之規定，致生
    同法第二十八條第二項第一款之死亡災害，應依同法第三十
    一條第一項規定，亦應科以罰金之刑等語。
  二按刑法上之過失犯，以行為人對於結果之發生，應注意並能
    注意而不注意為成立要件，是被告應否論以過失犯，當以其
    有無違反注意之義務及對於危險行為之發生有無預見之可能
    而疏於注意致發生危險之結果為斷（最高法院九十一年台上
    字四八五七號判決意旨參照）。次按，事業主或事業之經營
    負責人，依勞工安全衛生法第二條第二項規定，固為同法所
    稱之雇主；惟依同法第十六條規定「事業單位以其事業招人
    承攬時，其承攬人就承攬部分負本法所定雇主之責任；原事
    業單位就職業災害補償仍與承攬人負連帶責任。再承攬者亦
    同。」。是依勞工安全衛生法第十六條規定，在事業單位以
    其事業招人承攬時，應負同法所定雇主責任者，係指承攬人
    ；再承攬者，則指再承攬人而言（最高法院九十一年度台上
    字第二三八三號判決要旨、八十七年台非字第一０三號判決
    要旨參照）。從而，於事業主、事業單位將其事業之部分招
    人承攬時，就已招人承攬部分，該事業主、事業單位即非勞
    工安全衛生法所稱之「雇主」，僅於職業災害補償時與承攬
    人負連帶賠償責任，此於承攬人將所承攬部分再招人承攬時
    ，承攬人就再承攬部分所處地位亦同。
  三本件公訴意旨認被告戊○○、丁○○涉有刑法第二百七十六
    條第二項罪嫌；被告泰翊公司涉有勞工安全衛生法第三十一
    條第二項之罪嫌，係以被告戊○○、丁○○之供述及證人甲○○、丙○○之證詞，暨臺北市政府勞工局勞動檢查處九十
    六年二月十五日函及職業災害檢查報告書、臺灣臺北地方法
    院檢察署法醫驗斷書、相驗屍體證明書及被害人、現場照片
    為其主要論據。惟訊之被告戊○○、丁○○則均堅決否認有
    何業務過失致死犯行，被告泰翊公司代表人胡淨楠亦否認違
    反勞工安全衛生法規定。被告戊○○辯稱其為一級承攬人榮
    工公司之工地主任，並未直接參與工地現場之指揮作業，且
    自擔任工地主任以來，即注重工地安全維護，善盡權責，事
    先亦經調查地形狀況及作業方法，並於施工計畫內明訂作業
    順序及方法，不能僅因工地發生意外，即認被告戊○○有所
    疏失；被告丁○○辯稱展邦公司係從事土方開發，虎林街隧
    道工程之頂版與底版破碎係交由專業廠商施作，本件破碎工
    程即因而轉由伯岳公司交被告泰翊公司承作，並經與被告泰
    翊公司操作手（即被害人）、工地主任（指被告乙○○）及
    榮工公司人員進行現場勘查並確認施作方式後，始交由被告
    泰翊公司施作，被告丁○○就此部分僅擔任中間聯絡人，且
    依展邦公司與伯岳公司間之約定，本件破碎工程之現場管理
    ，亦應由伯岳公司負責；被告泰翊公司代表人胡淨楠則辯稱
    破碎機行業本屬高風險之工作，本件已依程序告知被害人相
    關事宜，然因被害人為具有相當經驗之老師傅，有其個性存
    在，仍會依照自己的意思工作等語。
  四經查：
    (一)本件虎林街隧道工程，係經交通部鐵路改建工程局發包予
      榮工公司承攬，再由榮工公司將其中敲除運棄工程交展邦
      公司承作、展邦公司將敲除運棄工程中之破碎工程轉包予
      伯岳公司，並經伯岳公司將其中機械破碎即本件破碎工程
      分包予泰翊公司承攬；且依前述承包商間之承攬契約，亦
      均分別約定係由各該承攬人（再承攬人）負責工地之監工
      指揮，已詳前述。從而依前開承攬轉包之約定結果，係由
      被告泰翊公司負責監督管理工地，亦經同案被告乙○○供
      述在卷（見本院九十八年三月三十日筆錄第三頁）。揆諸
      前開規定，本件應依勞工安全衛生法及其相關法規，負有
      現場指揮監督責任之雇主即為被告泰翊公司及乙○○，而
      非榮工公司或展邦公司。
    (二)被告戊○○、丁○○雖分別為榮工公司及展邦公司所指派
      負責相關工程事務之施工所、工地主任，惟彼二人就各該
      公司所負責之現場調查、施工方式決定及危害告知等事項
      ，均已於事前進行調查、規畫及告知義務，亦同前述（詳
      見前述貳、被告乙○○有罪部分之三(二)前段），其中交被
      害人簽收之危害預告單更已載明「危害因素」包括墜落、
      翻落、崩塌等，「防範要點」則包括機械作業時應有人指
      揮及監視等事項在內（見偵查卷第六四頁），是彼等業已
      注意防止墜落、崩塌等危害，並無公訴人所指「疏未注意
      銑洞作業所造成之隧道頂版可能倒塌之重要危害」及「未
      於破碎機進行敲除作業前，調查地形狀況、決定行經路線
      、作業方法等或採取防止箱型隧道混凝土頂板突然倒塌等
      必要措施」之過失情節。至於被害人是否於安全區內操作
      一節，既經規劃、告知施工方式及防範要點在先，復經前
      述轉包過程，改由被告泰翊公司負責關於本件破碎工程部
      分之現場監督管理；縱因被告戊○○、丁○○各為渠等受
      僱公司所指派之工務所、工地主任，而兼有巡視、糾正之
      責，亦難認屬彼二被告業務上直接負責之事項。遑論本件
      依法應為之必要安全措施為選任專人在現場指揮監督被害
      人施工，此一選任行為並非被告戊○○、丁○○之責任事
      項，亦不屬彼等之業務行為，自不得遽以職業災害之發生
      ，即謂非屬被害人雇主亦非現場指揮監督破碎工程之被告
      戊○○、丁○○二人均應同負過失責任。
    (三)證人即臺北市勞工局勞動檢查處檢查員丙○○雖證稱本件
      死亡災害，經召開職災研討會就案情分析發現「原事業單
      位榮工公司未確實巡視現場將隧道頂板鋼筋被敲除及鑽孔
      銑洞等事項告知承攬人，有涉嫌違反業務過失之嫌，而承
      攬人展邦營造同樣未就上述情況告知再承攬人泰翊營造工
      程有限公司致發生勞工死亡案件」等語（見本院卷第一一
      六頁）。惟其中關於現場鑽孔銑洞及頂版表面鋼筋敲除之
      情形，均經記載於施工計畫書中，並為目視所可得知，亦
      經證人丙○○結證在卷（見本院卷第一一七、一一八頁）
      ；並據證人即同案被告乙○○證述施工前已會同被害人到
      現場，說明如何施工，並告知地形、地物及施工方式等語
      綦詳（見本院卷第一三二頁），復有前述危害預告單在卷
      可資佐證，難認有何疏未告知工作點危害因素之情形。至
      於職業災害檢查報告書中，雖提及被告被告戊○○、丁○○未積極採取其他為防止職業災害之必要事項，然詰之證
      人即前開報告書製作人丙○○亦證稱此部分所指之注意措
      施：「就實務上，我們會要求拆除機械要在安全區域內施
      工，不得將主要支撐的鋼筋或不穩定的物件事先予以敲除
      ，拆除人員在駕駛施工機械時，通常會認定此構造物是穩
      定的，所以他們會從建築物的高處一路拆下來，所以本案
      拆除人員駕駛破碎機是不曉得破碎頂版會斷裂，才會造成
      這種災害」等語在卷（見本院卷第一一六頁背面、一一七
      頁），顯見其所認定被告戊○○、丁○○二人之過失前提
      仍在於前述告知義務及施工方式。而本件施工方式及工作
      場所之危害告知，業經事前告知被害人，已同前述，被告
      戊○○、丁○○自無違反該等義務之行為。另就隧道頂版
      之穩定情形，證人丙○○雖以發生斷裂災害之結果，判斷
      其頂版結構有崩落、不穩之狀況，然此認定結果，並非基
      於專業結構師之計算分析所得，亦經其證述在卷（見本院
      卷第一一七頁），是就本件施工地點即隧道頂版之結構穩
      定度、適合之施工方式及崩塌、斷裂原因，仍應以前述經
      專業結構技師分析所為之「南港專案CL309標虎林街段隧
      道工程主體結構破除結構分析」資料（見偵查卷第一五六
      至一八二頁）及台北市結構工程工業技師公會鑑定結果為
      準。遑論被告戊○○、丁○○二人僅為渠等所屬公司派駐
      之工務所、工地主任，而非負責結構分析事務之專業技師
      ，自難期有超出前述專業結構分析以外之隧道穩定度判斷
      ，甚而科以預知災害義務，推論渠等對於本件職業災害之
      發生有何應注意並能注意，而疏未注意之過失責任。
  五末按，法人犯勞工安全衛生法第三十一條第一項之罪者，除
    處罰其負責人外，對該法人固亦科以同項之罰金；惟勞工安
    全衛生法第三十一條第一項係指違反勞工安全衛生法第五條
    第一項或第八條第一項之規定，致發生第二十八條第二項第
    一款之職業災害者，始足當之，此觀之勞工安全衛生法第三
    十一條之規定甚明。經查，被告泰翊公司固為聘僱被害人從
    事本件破碎工程之人，而為被害人之雇主；惟被害人死亡災
    害之發生原因乃在於未依原訂定之施工方式（每單元十二公
    尺，區分為三區塊，按每單元由東往西敲除破碎，並儘量遠
    離破碎開口端部作業）施工，而將破碎機駛至業經打除十公
    分之表層混凝土與上層鋼筋且距離破碎端口未達四公尺之非
    安全區域內，致破碎機所在地點之隧道頂版所剩混凝土斷面
    強度無法支承破碎機及頂版重量而折斷，連帶使破碎機翻落
    於三公尺深之隧道底版，是本件雇主所違反者，係勞工安全
    衛生法第五條第二項、營造安全衛生設施標準第一五六條所
    規定：為保護勞工健康及安全所應採取「應選任專人於現場
    指揮監督」之「必要措施」，而非欠缺勞工安全衛生法第五
    條第一項所定「符合標準之必要安全衛生設備」，已詳前述
    。此外，復查無證據足認本件災害發生與勞工安全衛生法第
    八條第一項規定之危險性設備合格檢查有關，因認本件職業
    災害之發生，並非因違反勞工安全衛生法第五條第一項或第
    八條第一項之規定所致，即與同法第三十一條第一項之規定
    未合，自無同條第二項之適用。
  六綜上所述，公訴人所舉證據尚不能證明被告戊○○、丁○○
    有何業務過失致死犯行；亦不足以證明被告泰翊公司違反勞
    工安全衛生法第五條第一項或第八條第一項之規定。此外，
    復查無其他積極證據足認渠等有上開犯行，即不能證明渠等
    犯罪，自應諭知無罪之判決。
據上論斷，應依刑事訴訟法第二百九十九條第一項前段、第三百
零一條第一項，刑法第二百七十六條第二項、第四十一條第一項
前段、第七十四條第一項第一款，刑法施行法第一條之一，中華
民國九十六年罪犯減刑條例第二條第一項第三款、第七條、第九
條，判決如主文。
本案經檢察官楊展庚到庭執行職務。
中    華    民    國    98    年    4     月    13    日
                  刑事第十一庭審判長法  官  劉方慈
                                    法  官  黃紹紘
                                    法  官  林庚棟
上正本證明與原本無異。
如不服本判決應於收受送達後10日內向本院提出上訴書狀，並應
敘述具體理由；其未敘述上訴理由者，應於上訴期間屆滿後20日
內向本院補提理由書（均須按他造當事人之人數附繕本）「切勿
逕送上級法院」。
                                    書記官  林妙穗
中    華    民    國    98    年    4     月    13    日
附錄：本案論罪科刑法條全文
中華民國刑法第276條第2項
從事業務之人，因業務上之過失犯前項之罪者，處五年以下有期
徒刑或拘役，得併科三千元以下罰金。


司法院資訊處製作；財團法人民間司法改革基金會備份。
